臺灣高等法院高雄分院刑事判決　　　　　　　　九十年度重上更(四)字第一二號
　　上　訴　人
　　即　被　告　丁○○
　　指定辯護人　本院公設辯護人孫妙岑
右上訴人因傷害案件，不服臺灣高雄地方法院八十五年度訴字第一三一一號中華民國
八十五年七月十九日第一審判決（起訴案號：臺灣高雄地方法院檢察署八十四年度偵
字第一五九四八、一六二０六號），提起上訴，本院判決後，經最高法院第四次發回
，本院判決如左：
    主  文
原判決關於丁○○第二次傷害部分撤銷。
丁○○殺人未遂，累犯，處有期徒刑壹年參月。
    事  實
一丁○○曾於民國七十八年間因犯傷害案件，經臺灣高等法院臺南分院判處有期徒刑
  二月確定，並於七十九年八月十五日執行完畢，仍不知悔改。緣與同業甲○○因舢
  舨排班起糾紛，而心生不滿，即於八十四年七月十六日下午三時五十分許，在高雄
  市○○區○○路甲○○所經營檳榔攤左前方之渡船場碼頭邊，傷害甲○○（此部分
  傷害犯行，業經本院前審判決有期徒刑四月確定），嗣於同日下午七時許，丁○○
  結束營業，欲離開碼頭而經過甲○○之檳榔攤前，復與甲○○及其子乙○○、丙○○發生爭執。甲○○、乙○○、丙○○乃分持檳榔刀、鐵管、酒瓶，毆打丁○○，
  致丁○○受傷（甲○○、乙○○、丙○○傷害犯行，業經本院前審分別判處罪刑確
  定），丁○○被圍毆受傷，一時氣憤情急，而出於防衛自己權利之傷害犯意，乃持
  檳榔攤附近拾得之小型刀器攻擊傷害丙○○，使丙○○因而受有右手肘擦傷二．０
  Ⅹ二．０公分、前額裂傷一．０Ⅹ０．二公分、前額血腫三Ⅹ二公分等傷害，亦同
  時基於殺人之犯意，砍刺乙○○，使受有右上胸穿刺傷一處二．四Ⅹ０．九Ⅹ一０
  ．０公分；右下胸穿刺傷一處二．一Ⅹ０．五公分深及胸腔合併橫膈膜裂傷兩處及
  血胸；右下胸穿刺傷一處一．四Ⅹ０．四公分深及胸腔及腹腔合併橫膈膜裂傷及肝
  臟裂傷；右手腕切割傷二．七Ⅹ０．三Ⅹ０．三公分；左臀部刺傷四×一．三Ⅹ七
  ．０公分；左大腿瘀血三．二Ⅹ三．四公分；左膝擦傷四．五Ⅹ二．五公分等傷害
  ，幸經及時送醫急救得宜，始倖免於死。
二案經乙○○、丙○○訴由高雄市政府警察局鼓山分局移送臺灣高雄地方法院檢察署
  檢察官偵查起訴。
    理  由
一訊據上訴人即被告丁○○固坦承有於八十四年七月十六日下午七時許，在甲○○之
  檳榔攤前，持刀攻擊甲○○、乙○○、丙○○之事實，惟矢口否認要殺死甲○○、
  乙○○、丙○○之意，辯稱：伊未攜帶刀器前往，是伊一人路過甲○○之檳榔攤，
  遭甲○○父子三人砍殺，出於自衛在甲○○之檳榔攤地上拾起水果刀抵抗，而刺傷
  正面攻擊伊之乙○○，丙○○則係伊反擊時造成傷害云云。經查：
(一)告訴人丙○○、乙○○等確曾於八十四年七月十六日下午七時許，與上訴人丁○○
  發生打鬥時，分別受有如事實欄所示之傷害，已據丙○○、乙○○二人於警訊、偵
  訊、原審及本院前審時指訴甚詳，並有診斷證明書二紙、阮綜合醫院門診病歷表影
  本二份（附於原審卷第六十二頁至第八十二頁）在卷可稽。且證人即移案機關旗津
  派出所警員鄭銀捧於原審審理中結證稱：伊據報趕赴現場時，向甲○○家屬及旁人
  查證而了解大概情形，是丁○○拿不知名刀器殺傷乙○○、丙○○等二兄弟，丁○○也有受傷等情明確（見原審卷第一一五頁），核與現場目擊證人孟芬琴、胡承明
  結證所述：當時僅看到被告丁○○、甲○○、乙○○、丙○○打架，並未看到其他
  人等情明確（原審卷第一一九頁至一二０頁），又依高雄市政府警察局鼓山分局員
  警工作紀錄簿之記載，受理報案警員鄭銀捧僅記載丁○○拿不知名刀器殺傷乙○○
  、丙○○二兄弟等語，亦有該記錄簿附於原審卷第一二七頁足稽，益足證明本案僅
  被告一人持刀殺傷被害人。是以，被告丁○○辯稱僅伊一人與告訴人甲○○三人打
  鬥等語，即為可採。至告訴人丙○○稱：另有與丁○○前來之共犯持酒瓶打傷其額
  部，當時我正要去報案時被毆傷，俟我到分駐所報案後又回到現場云云，及告訴人
  甲○○、乙○○等與乙○○之母李陳錦玉與其妹李月娥另稱：當時與丁○○一同前
  來滋事者共有數人一節，因證人鄭銀捧證述：當天晚上，是甲○○之妻女，在發生
  糾紛後才來報案，俟其到場時，甲○○已將受傷的兒子丙○○、乙○○送醫，而不
  在場等情在卷（同上筆錄），亦足徵丙○○稱其要去報案時遭上訴人丁○○帶來的
  人打傷，報案後再回現場云云，顯與事實不符，告訴人等就其等所稱對方參與兇殺
  人數有多報以降低己方人數較多之嫌，其等所稱人數不足採信，本院自難僅憑甲○○及其家屬片面之指述，即遽爾認定案發當晚有共犯數名與上訴人丁○○一同剌傷
  丙○○、乙○○等人之事實，公訴人單憑告訴人陳天財及其家人之片面陳述，即謂
  上訴人丁○○之共犯有多人云云，容有誤會。再參以上訴人丁○○提出之現場圖及
  告訴人甲○○提出之現場照片（附於原審卷第四十八頁及證物袋內），上訴人丁○○係於碼頭旁甲○○之檳榔攤前鬥殺，而該處人車往來頻繁，如被告丁○○確實協
  同多人在該處逞兇，則現場目擊證人及警員查訪結果將非僅四人在場鬥毆。是以，
  本件雙方參與打架兇殺人數已明（警方移送書亦僅認雙方共四人行兇），已如前述
  ，告訴人乙○○於偵查中聲請傳訊證人蔡雅萍，並經本院傳拘無著，亦無調查之必
  要，附此敘明。
(二)上訴人丁○○與甲○○父子間確實因日間舢舨排班而有糾紛一節，亦經證人即上訴
  人丁○○之姐黃陳金緞證述無訛（見本院八十七年度上更(一)字第二號卷第五二頁）
  。且上訴人丁○○於右揭時地結束營業離開時須經過甲○○經營之檳榔攤一節，亦
  經證人即上訴人丁○○之同業林志雄於本院審理中結證明確，並有該檳榔攤即位於
  渡船碼頭旁之照片四張附於原審卷第一二九頁足憑。是以，上訴人辯稱當日伊並非
  故意挑釁而刀械至該處傷害告訴人甲○○、乙○○及丙○○，乃係因日間已有糾
  紛，告訴人甲○○等三人見伊經過又起爭執等語，即可採信。再者，上訴人當日遭
  甲○○、乙○○持檳榔刀、丙○○持鐵管攻擊一節，亦據證人胡承明結證綦詳（見
  原審卷第一二０頁），上訴人因此受有右前膊裂創傷長十五Ⅹ一‧五公分、右示指
  瓣狀創其兩邊各一‧五Ⅹ二公分、右臉裂創長二‧三公分深約０‧四公分、右下唇
  暨下顎裂創長六‧五公分、右下唇口腔內膜裂創三公分、左頸部輕裂創二‧五公分
  、胸骨部右胸細輕裂創十五公分、左胸瓣狀創０‧九Ⅹ０‧五公分、右上腹裂創長
  六‧二公分深一公分、左上膊裂創長三公分深０‧三公分等傷害一情，亦有上訴人
  受傷後照片一幀、陳建才醫師診斷書及高雄醫學院附設中和紀念醫院甲種診斷證明
  書各一份（見八十四年度偵字第一五九四八號偵查卷），復經鑑定證人陳建才證述
  明確（見原審卷第一五六頁反面）。且告訴人甲○○等三人上開傷害行為亦經本院
  分別判處甲○○有期徒刑十月，乙○○、丙○○則均處有期徒刑八月併緩刑三年確
  定，此有原審院上訴審判決書各一紙在卷足稽。是以，上訴人單獨一人遭告訴人甲○○等三人持兇器攻擊受傷甚重（受傷部位多處為要害），乃持檳榔攤附近拾得之
  刀械，反擊告訴人甲○○三人，並於情急下傷害丙○○及乙○○，此與「出於防衛
  自己」之正當防衛行為要件相符，其所辯於地上拾得刀械自衛等語，乃屬可採。
(三)告訴人乙○○被殺至右上胸穿刺傷乙處二．四Ⅹ０．九Ⅹ一０．０公分；右下胸穿
  刺傷一處二．一Ⅹ０．五公分深及胸腔合併橫膈膜裂傷兩處及血胸；右下胸穿刺傷
  一處一．四Ⅹ０．四公分深及胸腔及腹腔合併橫膈膜裂傷及肝臟裂傷，乙○○被殺
  深及胸腔、腹腔合併橫膈膜裂傷及肝臟裂傷，可見上訴人丁○○刺殺乙○○時下手
  甚重，又胸部為人體要害，上訴人丁○○持利器戳剌乙○○胸部要害三刀，使受如
  上重創，經送高雄市阮綜合醫院急救時，該醫院有發出病危通知，當時確有生命危
  險，業經鑑定證人即阮綜合醫院醫師阮仲洲證述：「深達胸腔、腹腔，合併橫膈膜
  裂傷及肝臟裂傷，來的時候血壓八○＼五○，有生命危險」「經過緊急開刀，住加
  護病房，十八日轉入普通病房，經觀察一、二天後脫離險境」等語（見本院九十年
  重上更(三)字第二十號卷第六十二頁反面至第六十三頁），並有診斷證明書及病危通
  知單各一份附卷可參（見警卷第二十三、二十四頁）。是以告訴人乙○○受傷送醫
  急救時乃有生命危險，亦可見上訴人丁○○持利器戳剌乙○○胸部要害三刀，深及
  胸腔、腹腔合併橫膈膜裂傷及肝臟裂傷，上訴人丁○○下手甚重，其刺殺乙○○時
  有殺人犯意甚明，其辯稱傷害告訴人乙○○時無殺人犯意云云，係卸責之詞，不足
  採信，其犯行已堪認定。
二上訴人丁○○於右揭時地下午七時許持小型刀器攻擊丙○○之行為，丙○○受有前
  述傷害，僅手肘擦傷、前額血腫、裂傷，除前額裂傷外，其餘二處傷均非刀器所傷
  ，且該前額裂傷僅一Ⅹ０‧二公分，亦屬輕微，是以上訴人丁○○傷害丙○○時，
  應無殺人之犯意，其此部分所犯係屬刑法第二百七十七條第一項之傷害罪。公訴人
  認係犯刑法第二百七十一條第二項、第一項殺人未遂罪，容有未洽，因所起訴之事
  實與本院認定之基本社會事實相同，爰依刑事訴訟法第三百條規定，變更起訴法條
  。又上訴人丁○○刺傷乙○○部分，用力甚猛，且均朝告訴人乙○○之要害攻擊，
  顯具有殺人之故意，已如前述，其此部分所為，係犯刑法第二百七十一條第二項、
  第一項之殺人未遂罪。其同時對乙○○、丙○○二人攻擊，係一行為同時觸犯殺人
  未遂及傷害二罪名，應依想像競合犯之規定從一重之殺人未遂罪處斷。上訴人丁○○於七十八年間因傷害案件，經臺灣高等法院臺南分院判處有期徒刑貳月確定，並
  於七十九年八月十五日執行完畢之事實，此據上訴人丁○○陳明，並有其臺灣高雄
  地方法院檢察署刑案資料查註紀錄表一件足憑，其於有期徒刑執行完畢未逾五年再
  犯有期徒刑以上之本罪，為累犯，應依刑法第四十七條加重其刑（本刑為死刑、無
  期徒刑部分，則依法不得加重）。又上訴人丁○○殺人未遂，依未遂規定減輕其刑
  。又上訴人丁○○係遭告訴人父子三人圍毆，而對於現在不法之侵害，出於防衛自
  己權利予以排除，惟其對告訴人乙○○猛刺胸部三刀，顯屬防衛過當，爰依刑法第
  二十三條但書之規定減輕其刑，並遞減輕其刑。
三上訴人丁○○第二次即本件下午七時許之傷害及殺人未遂犯行係因路過告訴人甲○○檳榔攤，遭告訴人三人圍毆，出於自衛而為，此部分犯行係另行起意，與同日日
  間第一次傷害犯行，非基於概括犯意為之，併此敘明。
四原審就上訴人丁○○第二次傷害犯行予以論科，固非無見，惟查：(一)上訴人丁○○
  刺殺告訴人乙○○部分係犯殺人未遂罪，原審認上訴人丁○○此部分係犯傷害罪，
  尚有未洽。(二)上訴人丁○○傷害丙○○部分，係另行起意，如前所述，原判決認定
  上訴人第一次傷害甲○○犯行與本件第二次傷害丙○○犯行，係基於概括犯意所為
  ，而論以連續犯一罪，亦有未洽。上訴人丁○○上訴意旨否認對乙○○有殺人犯意
  ，指摘原判決不當，雖無理由，惟原判決此部分既有可議，此部分自應予撤銷改判
  。審酌上訴人丁○○前有過失致死、傷害、賭博等前科，猶不知悔改，僅因細故即
  與對方發生糾紛，並前往對方住處理論，係因遭對方父子三人圍毆，且被嚴重殺傷
  後，始出於自衛而殺傷被害人，且其殺人尚屬未遂階段等一切情狀，爰從輕量處如
  主文第二項所示。
五公訴意旨另以：被告丁○○於八十四年七月十六日下午七時三十分許，在告訴人甲○○住處殺傷甲○○亦涉有殺人未遂之罪嫌云云。按刑法第二百七十七條第一項之
  傷害罪依同法第二百八十七條前段之規定，係告訴乃論之罪。查被告並未傷害甲○○，業據告訴人甲○○於原審陳述明確，且告訴人甲○○已於原審審理中，當庭請
  求撤回傷害之告訴（見原審卷第一一六頁反面），有原審該筆錄足憑，又公訴人認
  被告此部分犯行與被告丁○○，論罪科刑部分，有裁判上一罪之關係，此部分自不
  另為公訴不受理之諭知，附此敘明。
據上論斷，應依刑事訴訟法第三百六十九條第一項前段、第三百六十四條、第二百九
十九條第一項前段、第三百條，刑法第二百七十一條第二項、第一項、第二百七十七
條第一項、第五十五條、第四十七條、第二十六條前段、第二十三條但書，判決如主
文。
本案經檢察官郭振昌到庭執行職務。
中華    民    國        九十一      年      三      月    二十九    日
                              臺灣高等法院高雄分院刑事第六庭
                                  審判長法官  王憲義
                                        法官  范惠瑩
                                        法官  謝靜雯
右正本證明與原本無異。
如不服本判決應於收受本判決後十日內向本院提出上訴書狀，其未述上訴理由者，
並得於提起上訴後十日內向本院補提理由書狀（均須按他造當事人之人數附繕本)「
切勿逕送上級法院」。
                                      書記官  廖素珍
中    華    民    國        九十一      年      四      月      二      日
附錄：本判決論罪科刑法條：
刑法第二百七十一條第一、二項
殺人者，處死刑、無期徒刑或十年以上有期徒刑。
前項之未遂犯罰之。
                                                                      Ｈ
